臺灣臺北地方法院民事判決　　　　　　 93年度小上字第167號
上　訴　人　　甲○○
被上訴人　　　乙○○○○投資顧問股份有限公司
法定代理人　　戊○○
被上訴人　　　丙○○
上列二人共同
訴訟代理人　　庚○○　住台北市○○區○○路4段147號1樓
上列當事人間請求損害賠償事件，上訴人對於中華民國93年7月
30日本院臺北簡易庭93年度北小字第351號第一審判決，提起上
訴，本院於中華民國96年7月31日言詞辯論終結，判決如下：
    主  文
上訴駁回。
第二審訴訟費用新台幣壹仟伍佰元由上訴人負擔。
    事實及理由
壹、程序部分
  一、按對於小額程序第一審裁判之上訴或抗告，非以其違背法
      令為理由，不得為之，民事訴訟法第436條之24第2項定有
      明文。本件訴訟標的金額為新台幣（下同）10萬元以下，
      原審依小額訴訟程序審理。上訴人聲明上訴，主張原審未
      依法就上訴人所提出之攻擊防禦方法加以表示其意見及法
      律上之意見，顯係違背民事訴訟法第226條第2、3項之規
      定，亦違背最高法院29年上字第842號判例；另原審未審
      酌上訴人就時效問題之答辯，逕列為判決理由，實有違背
      證據法則及最高法院46年台上字第34號判例、最高法院72
      年台上字第1428號判例；另原審未曉諭上訴人其主張有不
      明瞭或不完足，應敘明或命上訴人補充之。又原審亦未曉
      諭上訴人所提之證據有不完備時，該提出何種證據和資料
      ，使法院知悉；另上訴人主張受騙而向被上訴人乙○○○
      ○投資顧問股份有限公司（原名稱金祐證券投資顧問股份
      有限公司，下稱華盛頓公司）表示撤銷入會契約及提及解
      除契約，其真意為何？原審均未闡明，顯係違背民事訴訟
      法第199條、第199條之1之規定，而指摘原判決有違背法
      令之情，揆諸前揭規定，其上訴自屬合法，合先敘明。
  二、本件被上訴人華盛頓公司、丙○○二人均未於言詞辯論期
      日到場，核無民事訴訟法第386條所列各款情形，爰依上
      訴人之聲請，由其一造辯論而為判決。
貳、實體部分
  一、上訴人主張略以：
    (一)上訴人聽正聲廣播公司廣播獲悉訴外人李重亞有招攬投資
      演講會，於90年10月2日前往聽講，並在慫恿招攬下填寫
      金祐證券投資顧問股份有限公司（即華盛頓公司之前身，
      下稱金祐公司）入會契約書及繳交30,131元入會費，在該
      公司老師李重亞之帶領指示下從事股票、期貨之買賣，詎
      上訴人入會後投資虧損慘重，遂前往該公司查詢，由該公
      司副理己○○（化名江夢樺）接洽，其看了票說，該號碼
      係由該公司另一名老師所帶領之會員，並稱李重亞並非該
      公司編制內之老師，亦無股票、期貨執照，上訴人始知受
      騙，乃向該公司表示撤銷入會契約，請求返還已繳會費，
      然該公司拒不返還。按該公司副理己○○職司採用合格分
      析師之聘用工作，卻任令合格之老師在會期未完成前離職
      他去，而讓非合法合格之老師替代，該公司負責人亦未盡
      善良管理人之職責，均應對上訴人負連帶賠償所繳會費之
      損失。原審法院已認知上訴人因受被上訴人金祐公司即華
      盛頓公司之業務員及使用人即訴外人李重亞以有代客操作
      買賣期貨業務為由，慫恿上訴人委任其操作買賣期貨、股
      票，李重亞上開所為業經臺灣士林地方法院93年度金訴字
      第1號、臺灣高等法院93年度上訴字第2442號以違反期貨
      交易法第112條第5款判決有罪，最高法院94年度台上字第
      3648號駁回李重亞上訴因而確定在案，上開一審刑事判決
      、己○○之刑事偵查案號均為原審法院所知悉並為有利於
      上訴人之訴訟資料，原審法院曾闡明上訴人就上開被上訴
      人華盛頓公司之副理即被上訴人己○○（化名為江夢樺）
      及李重亞涉及侵權行為之刑事案件案號另狀陳報，表明將
      依職權調查事實，惟嗣後並未曉諭調查結果、疑點及原審
      法院看法，並令上訴人陳述意見及曉諭上訴人補陳，故上
      訴人無從知悉原審調查程度是否已包含偵查卷宗筆錄及重
      要爭點，而無從展開攻擊防禦方法，是上訴人之權益已受
      不公平對待，原審法院逕於判決書中以「無非提出己○○
      被訴偵查案件或訴外人丁○○與己○○簽訂之和解書為證
      」作成判斷，惟上開和解書為被上訴人提出，原審法院竟
      以此為上訴人所提之證據及其他不利上訴人或無助之資料
      為依據，並於判決書內僅就被上訴人己○○被訴涉嫌詐欺
      、違反期貨交易法部分之不起訴處分敘明，而未就上訴人
      主張之該公司副理己○○職司採用合格分析師之聘用工作
      ，卻任令合格之老師在會期未完成前離職他去，而讓非法
      合格之老師替代，該公司負責人亦未盡善良管理人之職責
      等侵權行為作出判決。
    (二)上訴人於另案刑事案件偵查過程中擔任證人，因而知悉己
      ○○及李重亞間係以會費之一定比例作為聘任條件，而非
      以李重亞之股票、期貨專業資格為條件，此已違反證券投
      資顧問事業管理規則、證券投資信託及顧問法、證券交易
      法、期貨交易法等相關規定，而此專業資格之有無，為上
      訴人入會與否之決定依據，本件己○○確實明知李重亞不
      具資格而仍聘任，並對上訴人隱匿上情，已侵害上訴人之
      意思決定自由及受告知權，已違反最高法院18年上字第
      371號、33年上字第884號判例，原審法院卻恝置不論，其
      任事用法顯然違背上開判例。又因證券投資顧問事業為高
      度專業之事業，且業務員之資格及條件亦為投資人選擇決
      定入會之依據，為保障投資人權益，故相關法規將證券投
      資顧問事業列為特許事業，並對於業務員之資格及條件有
      一定之規範，而保障範圍即包括投資前有獲得正確決策資
      訊、免於受操控及詐欺之權利，本件事實即在上開規定之
      目的範圍內，惟原審法院未本於職責於適用法規時向上訴
      人闡明之，或令上訴人為充分之補充，或依職權援用之，
      而僅以系爭契約書所載之「風險自負」為論據，無視於上
      訴人權益受侵害，而為突襲式之裁判。依「證券投資顧問
      委任契約應行記載事項」第3條規定，證券投資顧問事業
      接受證券投資人委任時，應訂定書面委任契約，載明雙方
      權利義務，其應行記載之主要事項之一為：證券投資顧問
      事業應以善良管理人之注意處理受委任事務，但不得收受
      投資人資金或代理從事證券投資行為，亦不得與投資人為
      證券投資損益分擔之約定，因本件事實已違反投顧相關法
      規，上訴人於原審曾請求法院調查，而原審法院未予調查
      ，於判決書中亦未提及此特許事業之實際經營事實。
    (三)上訴人於民國91年3月27日赴被上訴人華盛頓公司查訪時
      ，由副理己○○面告李重亞並非該公司編制內之老師，亦
      無股票、期貨之專業分析資格及執照，在此之前，上訴人
      完全不知有上開侵權行為，又被上訴人華盛頓公司之期貨
      顧問業務及代客操作期貨買賣業務並未受核可及主管機關
      登錄，亦是依首開刑事判決內容方知為非法，上訴人並非
      自始即知彼等業務、資格有不合格、非專業，而執意入會
      繳費，本件侵權行為並未罹於2年之時效，原審法院未就
      時效問題進一步發問、闡明即為突襲之判決，已違反最高
      法院46年台上字第34號、72年台上字第1428號判例。
    (四)本件李重亞並無業務員執照、分析師執照、期貨執照，被
      上訴人華盛頓公司亦無期貨經理執照，被上訴人己○○亦
      稱其無執照，是為債務不履行。上訴人於原審曾提出92年
      1月23日以被上訴人因業務行為及契約違法欺騙上訴人為
      由，向被上訴人華盛頓公司主張撤銷繳費入會契約並請求
      返還入會費之信函，惟原審判決對此卻隻字未提，違反民
      事訴訟法第226條第2項、第3項規定及最高法院29年上字
      第842號判例。又上訴人若明知被上訴人所隱瞞之事實，
      即不會繳交入會費，本件上訴人係本於被上訴人未經合法
      核准之營業項目及欠缺業務員之專業資格（李重亞、己○
      ○），竟招攬上訴人入會騙取入會費，而此核准專業經營
      項目及專業人員資格乃上訴人之重要期待權，亦為證券投
      資信託及顧問法所欲保障之權益，因涉及專業技術及專業
      水準智識，故公司之業務及其業務人員須依上開規定登記
      始准營業及聘僱之前提下，被上訴人不但未告知其違反相
      關規定之真相，且在系爭契約書上印製「核准字號：(90)
      證管投顧字第089號」，故上訴人主張請求返還或賠償因
      被上訴人欺騙而繳交之入會費，並非以被上訴人擔保上訴
      人獲利為由請求，原審法院未詳加審理，竟倒果為因而曲
      解上訴人係因金額虧損而為請求，未審理上開信函內所述
      之欺瞞事實，如李重亞、己○○業務人員資格之有無、是
      否符合公司營業項目、能否收費招攬上訴人等情。故上訴
      人向被上訴人主張債務不履行解除契約。
    (五)訴外人吳重亞違背委任告知義務，於代客操作期貨投資時
      ，違反民法第540條規定造成伊損害，應負侵權行為損害
      賠償責任。並聲明：1.原判決廢棄。2.被上訴人應連帶給
      付上訴人新台幣30131元及自民國90年12月3日起至清償日
      止，按年息百分之五計算之利息。3.第一、二審訴訟費用
      由被上訴人負擔。
  四、被上訴人華盛頓公司、丙○○二人均未於言詞辯論期日到
      場，其於準備程序到庭亦無另外陳述，故引用原判決所記
      載之陳述。
  五、得心證之理由：
    (一)查上訴人於90年12月2日加入金祐公司（即被上訴人華盛
      頓公司前身）會員，並繳交30,131元入會費，同意接受金
      祐公司以傳真日報等工具，提供各種股市相關資訊及建議
      之事實，為兩造所不爭執，並有入會契約書、入會繳款單
      據為證，自堪信為真實。
    (二)上訴人主張其受訴外人李重亞詐欺而繳交入會費30,131元
      ，但對於其如何受訴外人李重亞詐欺而與被上訴人華盛頓
      公司即金祐公司（下稱華盛頓公司）簽訂入會契約書，則
      未具體表明，且未舉證證明華盛頓公司明知其受訴外人李
      重亞詐欺，則依民法第92條第1項規定，自不得撤銷其入
      會契約之意思表示。
    (三)上訴人雖又主張該公司副理即訴外人己○○職司採用合格
      分析師之聘用工作，卻任令合格之老師在會期未完成前離
      職他去，而讓非合法合格之老師替代，應構成債務不履行
      ，伊自得解除契約云云。查上訴人上開主張縱然屬實，然
      按解除權之行使，應向他方當事人以意思表示為之，民法
      第258條第1項定有明文，本件上訴人雖曾以台北郵局第
      0372號存證信函向被上訴人華盛頓公司為意思表示，但依
      該存證信函之文意：「依民法九二及九三條撤銷所有契約
      及速退費。」觀之，應係依民法第92條規定，撤銷受詐欺
      所為之入會契約意思表示，而非行使解除權之意思表示。
      又上訴人雖於起訴狀訴之聲明第3項載明：「存證信函內
      容如無理由，則自被告等最後收狀日表示解除入會契約之
      意思……」然該記載業經刪除，並經上訴人簽名於上，有
      該起訴狀附卷可稽，自亦不發生行使解除權之意思表示。
      本件上訴人既未解除入會契約之意思表示，則其依解除入
      會契約，請求返還入會費，即屬無理由，應予駁回。
    (四)上訴人復主張，訴外人吳重亞違背委任告知義務，於代客
      操作期貨投資時，違反民法第540條規定造成伊損害，應
      負侵權行為損害賠償責任云云。然按入會契約係載明上訴
      人同意接受金祐公司以傳真日報等工具，提供各種股市相
      關資訊及建議，已如上述，並未記載提供期貨相關資訊及
      建議，亦未記載被上訴人華盛頓公司接受代客操作期貨，
      且親自代客操作期貨，自不發生於代客操作期貨投資時，
      違反民法第540條委任告知義務規定造成上訴人損害可言
      。此外，上訴人復無法舉證證明訴外人吳重亞為被上訴人
      華盛頓公司之受僱人，被上訴人華盛頓公司自不負僱用人
      之侵權行為損害賠償責任。上訴人以訴外人吳重亞違背委
      任告知義務，造成伊損害，請求被上訴人華盛頓公司負侵
      權行為損害賠償責任，亦屬無理由，應併予駁回。
    (五)又上訴人主張華盛頓公司負責人即被上訴人丙○○未盡善
      良管理人之職責，任令合格之老師在會期未完成前離職他
      去，而讓非合法合格之老師替代，依公司法第23條規定，
      負連帶賠償伊所繳會費之損失云云。查公司法第23條係規
      定：「公司負責人對於公司業務之執行，如有違反法令致
      他人受有損害時，對他人應與公司負連帶賠償之責」。按
      損害賠償之債，以有損害之發生及有責任原因之事實，並
      二者之間，有相當因果關係為成立要件。本件縱然如上訴
      人所主張被上訴人丙○○任令合格之老師在會期未完成前
      離職他去，未再聘請合格之證券分析師屬實，然其所造成
      之損失，應是其依華盛頓公司以傳真日報等工具，所提供
      之各種股市相關資訊及建議所作的投資而造成之損害為限
      ，始具有相當因果關係，應不及於入會費。則上訴人依公
      司法第23條請求被上訴人丙○○與被上訴人華盛頓公司負
      連帶賠償之責，亦屬無理由，亦應併予駁回。
  六、綜上所述，上訴人本於民法第92條撤銷受詐欺所為入會契
      約之意思表示、解除入會契約、違反民法第540條委任告
      知義務規定造成伊損害，應負侵權行為損害賠償責任及公
      司法第23條規定等法律關係，請求被上訴人連帶返還或賠
      償入會費30,131元及自民國90年12月3日起至清償日止，
      按週年利率5%計算利息，為無理由，不應准許。原審駁回
      上訴人之訴，理由雖然不同，結論並無不合。上訴意旨指
      摘原判決不當，求予廢棄改判，為無理由，應予駁回。
  七、本件事證已臻明確，兩造其餘攻擊防禦方法及舉證，經核
      與判決結果均無影響，爰不另一一論述，併此敘明。
  八、本件訴訟費用額，確定如主文第2項所示金額。
  九、據上論結，本件上訴為無理由，依民事訴訟法第436條之
      32第1項、第2項、第449條第2項、第1項、第436條之19第
      1項、第95條、第78條，判決如主文。
中　　華　　民　　國　　96　　年　　8　　 月　　14　　日
                  民事第四庭  審判長法　官　林麗玲
                  　　　　　　　 　 法　官　楊絮雲
                                    法  官  陳文正
以上正本係照原本作成。
本件不得上訴。
中　　華　　民　　國　　96　　年　　8　　 月　　14　　日
                     　             書記官　黃菀茹
